最高法院刑事判決　　　　　　九十四年度台上字第五二九五號
　　上　訴　人　乙 ○ ○
　　　　　　　　　　　　　29.
　　選任辯護人　鄧 雲 奎律師
　　上　訴　人　甲○○○即乙.
上列上訴人等因乙○○違反毒品危害防制條例案件，不服台灣高
等法院台中分院中華民國九十四年七月十九日第二審判決（九十
四年度上重訴字第一八號，起訴案號：台灣彰化地方法院檢察署
九十三年度偵字第六０二九號），提起上訴，本院判決如下：
    主  文
原判決及第一審判決均撤銷。
乙○○共同運輸第一級毒品，處無期徒刑，褫奪公權終身。扣案
之第一級毒品海洛因貳包（毒品合計淨重陸佰玖拾點伍公克）
、拖鞋襯底壹雙上殘留之第一級毒品海洛因（量微無法秤重）均
沒收銷燬之；扣案之毒品包裝袋貳只（合計重拾柒點捌捌公克）
、拖鞋壹雙（含襯底壹雙）、藍黑色行動電話壹具（含識別卡壹
枚）及未扣案之黑色背包壹只均沒收，未扣案之黑色背包壹只如
全部或一部不能沒收時，追徵其價額或以其財產抵償之。
甲○○○之上訴駁回。
    理  由
一撤銷改判部分：
本件原判決認定上訴人乙○○明知海洛因屬毒品危害防制條例第
二條第二項第一款所定之第一級毒品，亦係行政院依據懲治走私
條例所列之管制進口物品，不得私運進口。竟於民國九十三年七
月二十四日搭機自桃園中正國際機場出境，前往大陸地區廣東省
珠海市，住宿在華麗宮飯店，並結識真實姓名年籍不詳自稱「朱
瑞祥」、「張馥漁」之台灣地區成年男子二名。「朱瑞祥」、「
張馥漁」先誘以免費招待至泰國遊玩，乙○○同意，三人乃於九
十三年八月五日下午自大陸地區澳門搭機前往泰國，住宿在曼谷
市儷士飯店，「朱瑞祥」、「張馥漁」私下在當地由不詳姓名年
籍之人處取得第一級毒品海洛因二包（毒品合計淨重六九０．三
五公克，包裝袋二只合計重一七．八八公克），並至某商場購買
黑色背包一只、黑色拖鞋一雙，將海洛因二包分別塞入兩只拖鞋
之襯底夾層，由「朱瑞祥」、「張馥漁」先後於九十三年八月八
日中午、九十三年八月九日下午，分別各攜帶其中一包海洛因搭
機返回澳門。乙○○返回後繼續住宿在珠海市華麗宮飯店。九十
三年八月十一日下午六時許，「朱瑞祥」、「張馥漁」在珠海市
華麗宮飯店客房內與乙○○會面，邀求乙○○將第一級毒品海洛
因運回台灣交予指定之人，並允以事成後給予新台幣（下同）二
十萬元作為報酬。乙○○因已接受「朱瑞祥」、「張馥漁」之招
待，且見有利可圖，竟與「朱瑞祥」、「張馥漁」共同基於運輸
第一級毒品海洛因及自大陸地區私運管制物品即第一級毒品海洛
因進口之犯意聯絡，答應「朱瑞祥」、「張馥漁」之請託，並於
九十三年八月十三日某時，攜帶「朱瑞祥」、「張馥漁」所購前
開黑色背包，內裝包藏前開第一級毒品海洛因二包之拖鞋一雙，
並自備其所有之大陸地區門號藍黑色行動電話一具（含識別卡一
枚）作為聯繫運毒細節工具，自珠海市華麗宮飯店起運該等毒品
，於同日下午五時五十分，在澳門搭機離開大陸地區，於同日晚
上八時許，將毒品運抵桃園中正國際機場入境。乙○○通關後，
一路利用上述行動電話與「朱瑞祥」、「張馥漁」聯繫，並遵彼
等指示，搭「飛狗巴士」至台中市朝馬車站，續又接獲「張馥漁
」電話，指示乙○○前往彰化縣員林鎮○○路○段二四二巷巷口
「大潤發賣場」前，等候接應者前來拿取第一級毒品海洛因。乙
○○乃依電話指示，自台中市朝馬車站搭乘不知情之劉建興駕駛
之計程車，於九十三年八月十四日凌晨零時四十五分許，抵達「
大潤發賣場」前等候接應者，適為警發覺乙○○坐在計程車內，
形跡可疑，向前盤查，因而查獲，並當場扣得黑色背包一只（查
獲後由警發還乙○○之母甲○○○）、於襯底內包藏第一級毒品
海洛因兩包之黑色拖鞋一雙（查獲後為取出毒品，將鞋面與襯底
拆開分離）、藍黑色行動電話機一具等情。係以上開事實，業據
乙○○坦承不諱，核與證人劉建興於警詢中之證述相符（乙○○
同意採為證據，符合刑事訴訟法第一百五十九條之五第一項之情
形，得為證據），並與證人白高揚即台中市警察局刑警隊第二組
小隊長於檢察官偵查中結證之查獲過程一致（符合刑事訴訟法第
一百五十九條之一第二項之情形，得為證據），且有襯底內填充
白色粉末兩包之黑色拖鞋一雙（查獲後鞋面與襯底業已拆開分離
）、藍黑色行動電話手機一具扣案及搜索扣押筆錄、查獲現場照
片、扣案物品照片在卷可稽。扣案之白色粉末兩包經囑託鑑定，
認均含第一級毒品海洛因成分，毒品合計淨重六九０．三五公克
，包裝袋二只合計重一七．八八公克，拖鞋襯底中亦有海洛因成
分（未能檢出毒品重量），有法務部調查局鑑定通知書、憲兵司
令部刑事鑑識鑑驗通知書可憑。復有乙○○之中華民國護照、台
灣居民來往大陸通行證、入出境查詢資料可參。乙○○於查獲前
並無施用第一級毒品海洛因行為，亦有尿液代號與真實姓名對照
表、詮昕科技股份有限公司濫用藥物尿液檢驗報告可佐，益見扣
案之毒品，並非供乙○○自己施用。其自白與事實相符，可以採
信，本件事證明確，乙○○犯行堪以認定。按海洛因屬毒品危害
防制條例第二條第二項第一款所定之第一級毒品，亦係行政院依
據懲治走私條例第二條第四項公告「管制物品項目及其數額」甲
項第四款所列之管制進口物品，依該條例第十二條，自大陸地區
私運物品進入台灣地區，或自台灣地區私運物品前往大陸地區者
，以私運物品進口、出口論，適用該條例規定處斷。乙○○未經
許可，自大陸地區珠海市運輸管制進口物品即第一級毒品海洛因
進入台灣地區，核其所為，係觸犯毒品危害防制條例第四條第一
項之運輸第一級毒品罪及懲治走私條例第十二條、第二條第一項
自大陸地區私運管制物品進口罪。乙○○與成年人「朱瑞祥」、
「張馥漁」就上揭犯行，有犯意聯絡及行為分擔，依刑法第二十
八條規定，為共同正犯。乙○○為供運輸第一級毒品之目的而持
有毒品，其持有毒品之低度行為，應為運輸之高度行為所吸收，
不另論罪。乙○○以一行為，同時觸犯構成要件不相同之二罪名
，為想像競合犯，應依刑法第五十五條前段從一重之運輸第一級
毒品罪論處。起訴書犯罪事實欄業已敘明乙○○自大陸地區運輸
第一級毒品海洛因進入台灣地區，檢察官於第一審審理中亦當庭
認乙○○所犯懲治走私條例第十二條、第二條第一項之罪係漏載
，是關於所犯自大陸地區私運管制物品進口罪既經起訴，自應予
以審判。認第一審適用毒品危害防制條例第四條第一項、第十八
條第一項前段、第十九條第一項，懲治走私條例第十二條、第二
條第一項，刑法第十一條前段、第二十八條、第五十五條、第三
十七條第一項之規定，審酌乙○○所犯有造成毒品流通氾濫之虞
，對於社會治安負面影響甚鉅，所運輸、私運之毒品數量不少，
於警詢、偵查中及第一審準備程序均不肯坦認犯行，猶飾詞以對
，至審判期日始坦承犯行，惟無前科，有台灣高等法院被告全國
前案紀錄表可按，因一時貪圖厚利始參予運毒，毒品尚未在我國
擴散危害他人即被查獲及其他一切情狀，量處乙○○無期徒刑，
並依刑法第三十七條第一項宣告褫奪公權終身；扣案之第一級毒
品海洛因二包（合計淨重六九０．三五公克）連同拖鞋襯底一雙
上殘留之第一級毒品海洛因（量微無法秤重），應依毒品危害防
制條例第十八條第一項前段沒收銷燬之；毒品包裝袋二只、黑色
拖鞋一雙（含已分離之襯底一雙）為共同正犯「朱瑞祥」、「張
馥漁」所有，用以聯繫運毒細節之藍黑色手機一具為乙○○所有
，均屬供本件運輸毒品所用之工具，應依同條例第十九條第一項
沒收；前開黑色背包未據扣案，惟亦為共同正犯「朱瑞祥」、「
張馥漁」所有，且為供本件運輸毒品所用之工具，應依同條例第
十九條第一項沒收，如全部或一部不能沒收時，追徵其價額或以
其財產抵償之；乙○○運輸毒品之代價二十萬元未取得，已據乙
○○供承明確，又查無其他積極證據證明其已取得，另扣案之銀
色行動電話一具、中華民國護照一本、台灣居民來往大陸通行證
一本，不能證明係供本案犯罪所用，均不符法定沒收要件，無從
宣告沒收之理由。並敘明刑法第五十九條酌量減輕其刑規定，必
於犯罪情狀可憫恕時，始得適用，若犯罪情節輕微或家境令人同
情，則僅可為法定刑內從輕科刑之標準，不得據為酌量減輕之理
由，而事後坦承犯行，乃犯後態度，亦與犯罪情狀可否憫恕情形
不同，本案乙○○所運輸、私運之毒品數量不少，雖其於審理中
坦承犯罪，且供稱係為償還母親醫藥費始鋌而走險，惟此並非法
定之可憫恕事由，自不得酌量減輕其刑。因而維持第一審科刑之
判決，駁回乙○○在第二審之上訴，原非無見。惟查懲治走私條
例案件，適用刑法總則之規定時，應引用懲治走私條例第十一條
。本件第一審判決，認乙○○係犯懲治走私條例第十二條、第二
條第一項之罪，與所犯毒品危害防制條例第四條第一項有想像競
合關係，而適用刑法第五十五條之規定，從一重之毒品危害防制
條例第四條第一項處斷，並未引用懲治走私條例第十一條為其依
據，自有適用法則不當之違法，原判決未予糾正，而予維持，同
屬違法。乙○○上訴意旨略以其行為合於刑法第五十九條酌量減
輕其刑之規定，且原審法院於審判筆錄上僅有一位法官簽名，其
組織不合法等語。惟查依原審審判筆錄之記載，係由三位法官組
成審判庭，進行審判，而由審判長在審判筆錄上簽名，其訴訟程
序之進行自屬合法。原判決已詳述乙○○之行為與刑法第五十九
條酌減其刑之規定不合，上訴意旨仍執陳詞，指摘原判決違法，
自非可取。原判決既有上開違誤，且為本院得依職權調查之事項
，仍應認上訴為有理由。但原判決此項違誤，綜合其全判決意旨
，尚不影響於事實之確定，本院可據以為判決。爰將原判決及第
一審判決均撤銷，自為判決如主文第二項所示，以資糾正。
二駁回部分：
按不服下級法院判決，被告之法定代理人得為被告之利益獨立提
起上訴，刑事訴訟法第三百四十五條固定有明文。惟所謂被告之
法定代理人得為被告利益獨立上訴，係以被告為無行為能力或限
制行為能力人為前提，如被告係完全行為能力之人，則無所謂法
定代理人之存在，自不得以尊親屬或家長名義獨立上訴。本件上
訴人乙○○係民國六十一年四月十日生，為已滿二十歲之成年人
，其父母自無獨立上訴之權限。上訴人甲○○○以上訴人之母之
身分獨立提起本件上訴，自非法所許，應併予駁回。
據上論結，應依刑事訴訟法第三百九十五條前段、第三百九十七
條、第三百九十八條第一款，毒品危害防制條例第四條第一項、
第十八條第一項前段、第十九條第一項，懲治走私條例第十二條
、第二條第一項、第十一條，刑法第十一條前段、第二十八條、
第五十五條、第三十七條第一項，判決如主文。
中　　華　　民　　國　九十四　年　　九　　月　二十三　日
                      最高法院刑事第十一庭
                          審判長法官  洪　清　江
                                法官  石　木　欽
                                法官  李　伯　道
                                法官  林　勤　純
                                法官  陳　晴　教
      本件正本證明與原本無異
                                      書  記  官
中　　華　　民　　國　九十四　年　　十　　月　　四　　日
                                                      Ｋ
附錄條文：
毒品危害防制條例第四條第一項。
製造、運輸、販賣第一級毒品者，處死刑或無期徒刑；處無期徒
刑者，得併科新台幣一千萬元以下罰金。
